臺灣臺中地方法院刑事判決　　　　　　　96年度訴字第1629號
公　訴　人　臺灣臺中地方法院檢察署檢察官
被　　　告　甲○○
上列被告因毒品危害防制條例案件，經檢察官提起公訴（96年度
毒偵字第1593號、第1725號），本院判決如下：
    主    文
甲○○施用第一級毒品，累犯，處有期徒刑拾月；又施用第二級
毒品，累犯，處有期徒刑陸月；又施用第一級毒品，累犯，處有
期徒刑拾月。應執行有期徒刑壹年陸月。
    犯罪事實
一、甲○○前於民國八十六年間，因違反麻醉藥品管理條例案件
    ，經臺灣高等法院臺中分院判處應執行有期徒刑五年四月確
    定，於八十九年一月二十七日假釋出監，嗣經撤銷假釋執行
    殘刑二年又三月三日，甫於九十三年二月十八日縮刑期滿執
    行完畢。其且曾於九十年間因施用毒品案件，經依法院裁
    定送入觀察勒戒處所觀察勒戒，經評定認有繼續施用毒品傾
    向，再依法院裁定送入戒治處所施以強制戒治，嗣經法院裁
    定停止戒治，所餘期間付保護管束確定，於九十一年一月十
    六日釋放，於同年六月十四日期滿未經撤銷視為執行完畢，
    並由臺灣臺中地方法院檢察署檢察官以九十一年度戒毒偵字
    第二八一號為不起訴處分確定。於九十三年間因施用第一
    級及第二級毒品案件，經本院判處有期徒刑八月及五月，應
    執行有期徒刑一年確定。於九十四年間因施用第一級及第
    二級毒品案件，經本院判處有期徒刑一年及五月，應執行有
    期徒刑一年三月確定 (上開二所處應執行刑經接續執行後，
    於九十五年十一月二十二日假釋出監，檢察官執行指揮書縮
    刑期滿日期為九十六年五月八日)。詎猶不知悔改，復（一
    ）基於施用第一級毒品之犯意，於九十六年二月九日上午七
    、八時許，在臺中縣大甲鎮○○街一二三巷二號其住處內，
    以將第一級毒品海洛因摻水，再以針筒注射身體血管之方式
    ，施用第一級毒品海洛因一次。嗣於九十六年二月九日上午
    十時二十分許，在臺灣臺中地方法院檢察署接受採尿，經送
    驗結果可待因呈陽性反應且檢出嗎啡反應（濃度一二六NG/M
    L)，而查悉上情。（二）另又基於施用第二級毒品之犯意，
    於九十六年二月十一日二十時許至二十二時許間某時，在上
    址其住處內，以將第二級毒品甲基安非他命置於玻璃球內，
    以火燒烤再吸其煙氣之方式，施用第二級毒品甲基安非他命
    一次。又另基於施用第一級毒品之犯意，於九十六年二月十
    二日二十時許，在上址其住處內，以將第一級毒品海摻水，
    再以針筒注射身體血管之方式，施用第一級毒品海洛因一次
    。嗣於九十六年二月十三日十一時五十分許，在上址其住處
    內，為警查獲，經警採集其尿液送驗結果，可待因、嗎啡 (
    濃度四四七○九NG/ML)、安非他命及甲基安非他命均呈陽性
    反應，而查悉上情。
二、案經臺灣臺中地方法院檢察署檢察官自動檢舉及臺中縣警察
    局大甲分局報告臺灣臺中地方法院檢察署檢察官偵查起訴。
    理  由
一、訊據被告甲○○對於上揭犯罪事實坦承不諱，且被告上揭在
    臺灣臺中地方法院檢察署接受採尿並送驗結果，可待因呈陽
    性反應且檢出嗎啡反應（濃度為一二六NG/ML)；於上揭時地
    為警查獲後，經警所採集之尿液經送驗結果，可待因、嗎啡
    、甲基安非他命及安非他命均呈陽性反應，濃度分別為六三
    ○○NG/ML、四四七○九NG /ML、四一一九五NG/ML及三六三
    ○NG/ML，有中山醫學大學附設醫院檢驗科藥物檢測中心出
    具之檢驗報告書二張附卷可稽 (見九十六年度毒偵字第一五
    九三號偵查卷第三頁及警卷第十三頁)，足認被告自白與事
    實相符，堪可採信。且查被告前於九十年間因施用毒品案
    件，經依法院裁定送入觀察勒戒處所觀察勒戒，經評定認有
    繼續施用毒品傾向，再依法院裁定送入戒治處所施以強制戒
    治，嗣經法院裁定停止戒治，所餘期間付保護管束確定，於
    九十一年一月十六日釋放，於同年六月十四日期滿未經撤銷
    視為執行完畢，並由臺灣臺中地方法院檢察署檢察官以九十
    一年度戒毒偵字第二八一號為不起訴處分確定。於九十三
    年間因施用第一級及第二級毒品案件，經本院判處有期徒刑
    八月及五月，應執行有期徒刑一年確定。於九十四年間因
    施用第一級及第二級毒品案件，經本院判處有期徒刑一年及
    五月，應執行有期徒刑一年三月確定，上開二所處應執行刑
    經接續執行後，於九十五年十一月二十二日假釋出監，檢察
    官執行指揮書縮刑期滿日期為九十六年五月八日，有臺灣高
    等法院被告前案紀錄表、臺灣臺中地方法院檢察署刑案資料
    查註紀錄表及被告在監在押查詢表各一份在卷可憑。綜上所
    述，本案事證明確，被告犯行洵堪認定。
二、按刑法第五十六條連續犯之規定業經修正公布刪除，並於九
    十五年七月一日施行，而依新法對於上開反覆實施犯罪模式
    之對應處置，除合於「接續犯」或「包括一罪」之情形外，
    則僅能依數罪併罰之規定個別處斷。且查：
(一)依最高法院八十六年臺上字第三二九五號判例意旨，數行為
    於同時同地或密切接近之時地實施，侵害同一之法益，各行
    為之獨立性極為薄弱，依一般社會健全觀念，在時間差距上
    ，難以強行分開，在刑法評價上，以視為數個舉動之接續施
    行，合為包括之一行為予以評價，較為合理，方屬接續犯之
    範疇，足見「接續犯」之成立，係以時、空密接性為前提要
    件，即透過對於同一法益之同種類侵害行為繼續不間斷之實
    行，業已稀釋個別行為之獨立性，致使刑法評價時將之視為
    單一、整體之犯罪行為，以符合社會一般人對於行為概念之
    認知，並與行為人之犯罪目的相互結合。
(二)至於學理上「包括一罪」概念中，與施用毒品之犯罪型態較
    有關聯者，應屬「集合犯」之態樣。查，刑事法若干犯罪行
    為態樣，本質上原具有反覆、延續實行之特徵，立法時既予
    特別歸類，定為犯罪構成要件之行為要素，則行為人基於概
    括之犯意，在密切接近之一定時、地持續實行之複次行為，
    倘依社會通念，於客觀上認為符合一個反覆、延續性之行為
    觀念者，於刑法評價上，即應僅成立一罪。學理上所稱「集
    合犯」之職業性、營業性或收集性等具有重複特質之犯罪均
    屬之，例如經營、從事業務、收集、販賣、製造、散布等行
    為概念者是 (最高法院九十五年度臺上字第四六八六號判決
    意旨參照)。從而，集合犯應係依一般社會通念，特定犯罪
    行為具有反覆實施之特性，立法者於制定刑罰法律之初，亦
    已認知該種行為類型之反覆性，而有意藉由法條中客觀構成
    要件之行為要素，涵括上開具有反覆實施特性之數個犯罪行
    為，仍僅接受一次刑法之評價為已足。
(三)本次刑法修正既依據「刑罰公平原則」之考量，刪除有關連
    續犯之規定，並將含有連續犯性質之常業犯一併全數刪除（
    參見刑法修正草案總說明），其理由略為：實務上之見解對
    於「同一罪名」之認定過寬，所謂「概括犯意」經常可連綿
    數年之久，「且在採證上多趨於寬鬆」，每每在起訴之後，
    最後事實審判決之前，對繼續犯同一罪名之罪者，均適用連
    續犯之規定論處，不無鼓勵犯罪之嫌，亦使國家刑罰權之行
    使發生不合理之現象等語。雖立法理由同時稱：對於竊盜、
    吸毒 (施用毒品)之習慣犯，恐因數罪併罰而有量刑過重而
    產生不合理之現象一節，在實務運用上應可參考德、日等國
    之經驗，委由學界及實務以補充解釋之方式，發展接續犯之
    概念，對於合乎接續犯或包括的一罪之情形，認為構成單一
    之犯罪，以限縮數罪併罰之範圍，用以解決上述問題。然則
    ：
1、習慣犯與接續犯二者性質有別，且本次修法前「接續犯」與
   「連續犯」之概念，均已存在，最高法院判決、判例並已多
   所闡釋二者之區別，向來實務上對於施用毒品行為，均以「
   連續犯」論處，不認為是「接續犯」，如何會因修法後刪除
   連續犯規定，即變成屬於「接續犯」。
2、所謂習慣犯，係指犯罪行為人對於犯罪行為具有倚賴性，而
   會反覆實施同一類犯罪之情形，是縱認施用毒品者性格上對
   於吸毒行為具有倚賴性，會反覆實施，而認吸毒犯屬於一種
   習慣犯，且連續犯及常業犯刪除後，習慣犯在論罪上應僅能
   歸屬於集合犯，而屬「集合犯」之一種。然習慣犯之用語在
   犯罪學上及刑事矯治上有其意義，施用毒品行為就其施用情
   狀，依社會一般客觀上之觀察，認論以一罪為適當時，固非
   不可參酌集合犯之法理，只論以包括一罪。惟實務運作上，
   應特加注意者，乃屬「集合犯」之犯罪，並非其所有反覆實
   行之行為，皆一律認為包括一罪，仍須從行為人之主觀犯意
   ，自始係基於概括性，行為之時、空上具有密切關係，「且
   」依社會通念認屬包括之一罪為合理適當者，始足當之，否
   則仍應依實質競合予以併合處罰。準此，施用毒品者，每一
   個滿足該次毒癮之施用毒品行為，在時空上既可明顯區隔，
   自係各自獨立之施用毒品行為。
3、且查，刑法功能之一，在對違法犯罪行為，給予相當之刑罰
   制裁，藉由刑罰之威嚇力產生壓制遏阻犯罪之動能，除期矯
   治犯罪行為人之惡性，使得以再社會化，並確保國家社會共
   同生活體之法律秩序。是參酌首揭本次刑法修法理由，刑法
   有關連續犯、常業定刪除後，原則上應依一行為一罪一罰予
   以併合處罰，且實務上對於接續犯、集合犯等實質上一罪關
   係見解之變更，僅係回歸法律適用原貌而已，目前階段不應
   過度擴張適用。如將時空上明顯足以區隔之滿足該次毒癮之
   各次施用毒品行為，遽以時間長短解決訴訟經濟問題，認均
   在「集合犯」包括一罪範圍之內，應屬違反廢除連續犯之立
   法意旨，蓋如此認定結果，非但不能端正立法意旨所稱：「
   每每在起訴之後，最後事實審判決之前，對繼續犯同一罪名
   之罪者，均適用連續犯之規定論處，不無鼓勵犯罪之嫌，亦
   使國家刑罰權之行使發生不合理之現象」等語之情形 (反覆
   施用毒品，多次為警查獲之吸毒者，可透過「不曾間斷施用
   毒品」之空言自白云云，獲得僅成立一個施用毒品罪之判決)
   ，並因連續犯加重其刑之規定業已刪除，致使反覆施用毒品
   之行為人形式上甚或實質上可獲得較未廢除連續犯規定前為
   輕之刑度之判決。如此，豈不反而加劇「鼓勵犯罪之嫌」，
   使國家刑罰權之行使發生「更不合理」之現象。
(四)此次立法理由針對吸毒犯行固有提到：「恐因數罪併罰而有
    量刑過重而產生不合理現象之現象一節，在實務運用上，應
    可參考德、日等國之經驗，委由學界及實務以補充解釋之方
    式，發展接續犯之概念，對於合乎「接續犯」或「包括的一
    罪」之情形，認為構成單一之犯罪，以限縮數罪併罰之範圍
    ，『用以解決』上述問題」等語。惟上揭論述，顯然並未認
    以往實務對於施用毒品行為採連續犯而未採接續犯甚或集合
    犯之見解，有何不當，考其上揭用語之目的，應僅係提出一
    種解決「『恐』產生量刑過重現象」之想法供實務、學界參
    考。本次刑法修正既廢除連續犯及常業犯之規定，為達罰當
    其罪，符合罪刑相當原則目的，自不宜以原有連續犯或常業
    犯量刑標準之舊思維，為數罪併罰定執行刑之依據，業如前
    述。且修法前實務上因被告較後或較前之施用毒品行為未及
    為法院審酌，復因二者具有連續犯關係而為前案既判力所及
    ，致無法對被告該次施用毒品行為予以論罪處罰之不合理現
    象所在多有，此次修法刪除連續犯規定而論以數罪併罰結果
    ，一方面可避免上述不合理現象之發生，另方面透過法院嗣
    後以裁定定其應執行之刑時，得以綜合審酌裁量出一適當之
    應執行刑，應更能切合此次修法用意，並解決修法理由所謂
    恐因數罪併罰而有量刑過重而產生不合理現象之問題。是立
    法理由提及之恐因數罪併罰而有量刑過重而產生不合理之現
    象，依本院見解，應由法院於定其應執行之刑時，基於罰當
    其罪，符合罪刑相當原則目的之考量，予以綜合判斷裁量出
    一適當之應執行之刑，以資調節，而非遽予改變以往實務見
    解，改論「集合犯」，否則，換湯不換藥，難以符合此次修
    法刪除連續犯規定之目的。
(五)綜上所述，立法理由言及之恐因數罪併罰而有量刑過重而產
    生不合理現象，既本可透過法院適當之裁量定出罪刑相當之
    刑期以滋避免、解決。且如將吸毒者在時空上明顯足以區隔
    之主觀上滿足各該次毒癮之各次施用毒品行為，予以評價為
    屬「集合犯」而僅成立一個施用毒品罪，復明顯有違本次修
    正刪除連續犯規定之立法本旨。本院因認本案被告上揭先後
    二次施用第一級毒品犯行，亦應因連續犯規定之刪除而予數
    罪併罰 (最高法院九十六年度第九次刑庭會議決議意旨，亦
    同此見解)。
三、核被告所為，係犯毒品危害防制條例第十條第一項之施用第
    一級毒品罪及同條例第十條第二項之施用第二級毒品罪。被
    告施用第一級毒品前後及施用第二級毒品前，持有第一級及
    第二級毒品之低度行為，應分別為其施用之高度行為所吸收
    ，均不另論罪。被告所犯上開三罪間，犯意各別，行為互殊
    ，應予分論併罰。檢察官誤認被告多次施用同級毒品犯行，
    應屬集合犯，僅成立一罪，尚有未合，附此指明。且查，被
    告前於八十六年間，因違反麻醉藥品管理條例案件，經臺灣
    高等法院臺中分院判處應執行有期徒刑五年四月確定，於八
    十九年一月二十七日假釋出監，嗣經撤銷假釋執行殘刑二年
    又三月三日，甫於九十三年二月十八日縮刑期滿執行完畢，
    有臺灣高等法院被告前案紀錄表一份在卷可稽，其於受有期
    徒刑執行完畢後五年以內，再故意犯本件有期徒刑以上之罪
    ，為累犯，其所犯上開三罪均應依刑法第四十七條第一項規
    定加重其刑。爰審酌被告曾因施用毒品案件接受一次觀察勒
    戒及強制戒治處分，並先後二次經法院判處罪刑確定，竟無
    視於毒品對於自身健康之戕害及國家對於杜絕毒品犯罪之禁
    令，於假釋期間，猶施用毒品不輟，再為本案犯行，惡性不
    輕；被告吸毒係戕害自己身心之行為及被告犯罪後尚能坦承
    犯行之態度等一切情狀，就其所犯上述三罪分別量處如主文
    所示之刑，並定其應執行之刑。再本次刑法修正既廢除連續
    犯及常業犯之規定，為達罰當其罪，符合罪刑相當原則目的
    ，自不宜以原有連續犯或常業犯量刑標準之舊思維，為數罪
    併罰定執行刑之依據，本院綜合考量被告前科素行、本案三
    罪犯行情狀，認被告施用第一級毒品犯行部分以執行有期徒
    刑一年二月為宜，最後定三罪所應執行之刑為有期徒刑一年
    六月。再者，被告係於九十六年七月十三日經本院發布通緝
    ，有本院通緝書一份在卷可稽。又被告係因於九十六年七月
    三十一日十六時二十分許，在臺中市○○路與梅亭東街口為
    警攔檢發現其本案通緝犯身分而為警緝獲到案，業據被告於
    警詢中供明在卷。被告既非自動歸案接受審判，依照中華民
    國九十六年罪犯減刑條例第五條規定，自不得依該條例減刑
    （最高法院八十一年度臺上字第一三九五號判決意旨參照）
    ，均附此敘明。
四、
(一)公訴意旨另略以：被告除上揭經本院判決有罪之施用第一、
    二級毒品犯行外，自九十六年一月間某日起至九十六年二月
    十一、十二日某時止，尚有其他多次施用第一級毒品犯行；
    及自九十六年一月中旬某日起至九十六年二月十三日為警查
    獲止，尚有其他多次施用第二級毒品犯行云云。
(二)按犯罪事實應依證據認定之，無證據不得認定犯罪事實，刑
    事訴訟法第一百五十四條第二項定有明文。又事實之認定，
    應憑證據，如未能發現相當證據，或證據不足以證明，自不
    能以推測或擬制之方法，以為裁判基礎。且認定犯罪事實所
    憑之證據，雖不以直接證據為限，間接證據亦包括在內；然
    而無論直接或間接證據，其為訴訟上之證明，須於通常一般
    之人均不致有所懷疑，而得確信其為真實之程度者，始得據
    為有罪之認定。再被告之自白，不得作為有罪判決之唯一證
    據，仍應調查其他必要之證據，以察其是否與事實相符，刑
    事訴訟法第一百五十六條第二項定有明文，立法目的在以補
    強證據之存在，藉以限制合法自白在證據上之價值，俾發現
    實質的真實，即使被告之自白出於任意性，然若別無其他補
    強證據足以擔保其自白與事實相符，該自白仍非刑事訴訟法
    上得據之為認定被告犯罪之唯一證據，當不得單憑此而為被
    告不利之認定（最高法院四十年臺上字第八六號及七十六年
    臺上字第四九八六號判例及八十五年度臺上字第六六四號判
    決意旨參照）。本案檢察官認被告尚有此部分多次施用第一
    、二級毒品犯行，係以被告之自白及上揭驗尿報告為其論據
    。然查，施用海洛因、甲基安非他命者，一般於尿液中可檢
    出之最大時限，海洛因為二至四天，甲基安非他命為一至五
    天，業經行政院衛生署管制藥品管理局以九十二年七月二十
    三日管檢　字第○九二○○○五六○九號函釋在案。準此，
    上揭驗尿報告，固足以補強被告上揭有罪部分自白之真實性
    ，然尚不足以擔保被告自白其尚有其餘施用第一、二級毒品
    犯行部分確與事實相符，依據上開說明及本次刑法第五十六
    條連續犯規定修正之立法理由提及「且在採證上多趨於寬鬆
    」等語之意旨，自難僅憑被告之自白遽認被告尚有此部分多
    次施用第一、二級毒品犯行，且因檢察官認被告此部分罪嫌
    與上開經判處有罪部分分別具有集合犯之實質上一罪關係，
    爰不就被告此部分犯嫌另為無罪之諭知，併此指明。
五、檢察官移送併辦 (九十六年度毒偵字第二七二六號、三八二
    ○號)意旨略以：(一)被告於九十六年三月十六日二十時許
    及同年月二十三日十九時三十分許回溯九十六小時內之某時
    ，在臺中縣大甲鎮○○里○○街一二三巷二號住處等地，接
    連施用第一級毒品洛因多次及第二級毒品甲基安非他命一次
    。嗣於九十六年三月二十三日十五時十分許，在上開地點為
    警搜索時在場，經警徵得其同意採集尿液送驗而查獲。(二
    )被告自九十四年六月三十日本院九十四年度訴字第一八九
    二號案件宣判後起，至九十六年七月三日二十二時許止，在
    臺中市○○路之公園內等處，以一天施用一次之頻率，施用
    第一級毒品海洛因多次。另基於施用第二級毒品之犯意，於
    九十六年七月四日中午十二時三十分許往前回溯四日內之某
    時，在不詳處所，施用第二級毒品甲基安非他命至少一次。
    嗣至九十六年七月四日十二時三十分許，在臺中縣外埔鄉○
    ○路一九○號前，因其形跡可疑而為警盤檢查獲，並扣得第
    一級毒品海洛因十一包（含袋重共三六. 八六公克），被告
    上開施用第一、二級毒品犯行，與經起訴部分具有集合犯之
    包括上一罪關係云云。惟查，依上揭立法理由言及之恐因數
  　罪併罰而有量刑過重而產生不合理現象，既本可透過法院適
　  當之裁量定出罪刑相當之刑期以滋避免、解決。且如將吸毒
    者在時空上明顯足以區隔之主觀上滿足各該次毒癮之各次施
    用毒品行為，予以評價為屬「集合犯」而僅成立一個施用毒
    品罪，復明顯有違本次修正刪除連續犯規定之立法本旨等節
    ，業經本院說明如前。此外，行為人各次施用毒品之行為，
    均係為滿足各該次之毒癮，於滿足毒癮後，該次行為即已完
    成，是各次均為各自獨立之行為，各具獨立性，其前後次施
    用毒品行為間，自無密切不可分之關係，各自獨立構成同一
    施用毒品罪責，顯然不合接續犯之構成要件 (最高法院九十
    六年度第九次刑庭會議決議意旨參照)。本院因認被告本案
    施用毒品犯行，與檢察官移送併辦部分，應因連續犯規定之
    刪除而予數罪併罰。是檢察官移送併辦部分，尚難認為起訴
    效力所及，應退回由檢察官另行處理，併此指明。
據上論斷，應依刑事訴訟法第二百九十九條第一項前段，毒品危
害防制條例第十條第一項、第二項、第二十三條第二項，刑法第
十一條前段、第四十七條第一項、第五十一條第五款，判決如主
文。
中　　華　　民　　國　　96　　年　　10　　月　　4 　　日
                    臺灣臺中地方法院刑事第十庭
                        審判長法  官  賴妙雲
                              法  官  黃炫中
                              法  官  江奇峰
上正本證明與原本無異。
如不服本判決，應於判決送達後十日內向本院提出上訴狀，上訴
於臺灣高等法院臺中分院 (須附繕本)。
                              書記官  江慧貞
中　　華　　民　　國　　96　　年　　10　　月　　4 　　日
附錄論罪科刑法條：
毒品危害防制條例第十條第一項、第二項：
施用第一級毒品者，處六個月以上五年以下有期徒刑。
施用第二級毒品者，處三年以下有期徒刑。
